---
title: "Preprocesamiento del dataset de tumor prostático"
author: "María Lourdes Linares Barrera"
fig.width: 6
fig.height: 4
---

```{r setup, include=FALSE}
knitr::opts_chunk$set(echo = TRUE)
```



___

# Configuración de variables de script y directorio de trabajo


Establecemos como directorio de trabajo (workspace) el directorio en el que se encuentra el fichero.

```{r, results='hide', warning=FALSE, message=FALSE}
library(rstudioapi)

workspace_path <- rstudioapi::getActiveDocumentContext()$path 
setwd(dirname(workspace_path))

print( paste("Workspace:",getwd()) )
```

Configuramos las variables del script para el conjunto de datos.
```{r}
# Caracteristicas de los datos

dataset_name <- "prostateCancer"      # conjunto de datos
microarray_platform <- "hgu95av2.db"  # plataforma de microarray (para sumarizacion)
not_gene_columns <- c("group")           # columas que no son sondas

# Acciones a realizar
do_log2 <- "NO"   # Estos datos ya se encuentran en intensidades log2
do_norm <- "YES"  # Estos datos presentan una variabilidad experimental muy alta

# Carpeta donde almacenar ficheros y logs 
dataset_files_folder_extraction <- 
  paste0("P0_ficheros_extraccion_",dataset_name,"/")

dataset_files_folder_preprocessing <-
  paste0("P1_ficheros_preprocesamiento_",dataset_name,"/")

```

```{r}
# Parametros de configuracion de los graficos

# Bloxplot
nmax_boxplot <- 50

# Intensity plot
log2_xlim_before <- c(-100,100)
log2_ylim_before <- c(0,0.1)
log2_xlim_after <- c(-50,100)
log2_ylim_after <- c(0,0.01)

# Volcanoplot
volcano_legend <- "topleft"
volcano_cex <- 0.5
volcano_xlim <- c(-200,200)
volcano_ylim <- c(0,15)

# MDplot
md_legend <- "topleft"
md_cex <- 0.5
md_xlim <- c(-50,500)
md_ylim <- c(-500,700)

# UMAP plot, nombre de las clases etiquetadas como 0 y 1
umap_cex <- 1.2
umap_legend <- "topright"
groupv0 <- "Normal"         # nombre de las clasess etiquetadas como 0 y 1
groupv1 <- "Tumor"
```



___

# Importación de paquetes

Importamos los paquetes necesarios para el tratamiento de los dataframes, la carga de la base de datos ómica y el preprocesamiento génico de los datos.


```{r, results='hide', warning=FALSE, message=FALSE}
library(tidyverse)
library(dplyr)


library(GEOquery)
library(limma)
library(preprocessCore)
do.call("library", list(microarray_platform))
library(umap)
```



___

# Extracción de datos

Llamamos al script de extracción del conjunto de datos.

```{r} 
script_extraccion <- sprintf("./0_extraccion_datos_%s.R", dataset_name)
source(script_extraccion)


dataset1 <- read_csv(paste0(dataset_files_folder_extraction,
                            dataset_name,"_1_notnulldata.csv"), show_col_types = FALSE)
gene_matrix1 <- dataset1[ , -which(names(dataset1) %in% not_gene_columns)]
not_gene_data1 <- dataset1[ ,c(not_gene_columns)]
```




___

# Intensidades log2

En datos ómicos de microarray, es habitual transformar los datos a escala logarítmica ya que facilita la comparación entre distintos experimentos o fuentes de datos al situar los datos en una escala común. No siempre es necesario aplicar este paso ya que, en muchas ocasiones, se proporcionan ya los datos en escala logarítmica.

```{r}
# Conversion a intensidades log2

if (do_log2=="YES"){
  
  qx <- as.numeric(quantile(t(gene_matrix1), c(0., 0.25, 0.5, 0.75, 0.99, 1.0), na.rm=T))
  LogC <- (qx[5] > 100) || (qx[6]-qx[1] > 50 && qx[2] > 0)
  
  if (LogC) { 
    gene_matrix2aux <- gene_matrix1
    gene_matrix2aux[which(gene_matrix2aux <= 0)] <- NaN     # Eliminar valores negativos
    gene_matrix2 <- log2(gene_matrix2aux)                   # Calcular log2
    
  } else {
    gene_matrix2 <- gene_matrix1
  }
  

}else {
  gene_matrix2 <- gene_matrix1
}

not_gene_data2 <- not_gene_data1
    
# Almacenar en un dataframe
dataset2 <- cbind( not_gene_data2, 
                   gene_matrix2
            )
    
# Reordenar columnas
dataset2 <- dataset2 %>% 
  dplyr::select(all_of(not_gene_columns), everything())
```



```{r}
# Almacenar en csv y mostrar

write_csv(dataset2, 
          paste0(dataset_files_folder_preprocessing,
                 dataset_name,"_2_log2data.csv")
          )
```



```{r}
# Previsualizacion de las primeras filas y columnas (4x4) del conjunto de datos en intensidades log2
print(head(dataset2[,1:4], n=4), digits = 2, right = TRUE, numb = 4)
```





___

# Filtrado de sondas con baja expresión 

Durante el proceso de sumarización, resumimos bajo una misma característica (gen) los valores de varias sondas, utilizando como operación la media. Si al realizar esta media introducimos sondas con escasa variabilidad se produce un suavizado excesivo del valor final del gen. 

Por ello, es habitual aplicar métodos para eliminar del conjunto aquellas sondas que presenten baja variabilidad. 

Eliminamos sondas con bajo nivel de expresión ($log2 < 5$) o bien cuya variabilidad en la muestra de pacientes fuera baja ($log2MAX - log2MIN<1$). 

```{r}
# Filtrado para eliminar sondas con log2 < 5

probeslog2_mean <- colMeans(gene_matrix2)
probes_stay_log2mean <- abs(probeslog2_mean) >= 5


# Filtrado para eliminar sondas con maxlog2 - minlog2 < 1

probes_stay_log2minmax <- apply(gene_matrix2, 2, function(x) { abs(max(x) - min(x)) >= 1})


# Imponemos ambos filtrados y filtramos las sondas

probes_stay <- probes_stay_log2mean & probes_stay_log2minmax
gene_matrix3 <- gene_matrix2[,probes_stay]


# Almacenar las sondas con variabilidad en un dataset
not_gene_data3 <- not_gene_data2
dataset3 <- cbind(not_gene_data3, 
                  gene_matrix3
            )

# Reordenar columnas
dataset3 <- dataset3 %>% 
      dplyr::select(all_of(not_gene_columns), everything())
```

```{r}
# Almacenar en csv
write_csv(dataset3, 
          paste0(dataset_files_folder_preprocessing,
                 dataset_name,"_3_filterprobes.csv")
          )
```

```{r}
# Mostrar los resultados

cat("Numero de sondas inicial: ", dim(gene_matrix2)[2], "\n")
cat("Numero de sondas tras filtrado de variabilidad: ", dim(gene_matrix3)[2], "\n")

# Previsualizacion de las primeras filas y columnas (4x4) del conjunto de datos tras el filtro de variabilidad
print(head(dataset3[,1:4], n=4), digits = 2, right = TRUE, numb = 4)
```




___

# Corrección de ruido experimental

En las mediciones del conjunto de datos pueden errores experimentales que introducen ruido sobre la variabilidad biológica (o real) y afecta a su detección. Buscamos reducir este ruido experimental para detectar mejor la variabilidad biológica mediante la normalización de los pacientes.

```{r}
# Grafico boxplot antes de la normalizacion
par(mar=c(7,4,2,1))
boxplot(t(gene_matrix2[1:nmax_boxplot,]), boxwex=0.7, notch=T, 
        main=paste(dataset_name, "- Boxplot quantile distribution (before preprocess)"), 
        xlab = "samples(patients)",
        ylab = "expression value",
        outline=FALSE, las=2) 

# Grafico de densidades antes de la normalizacion
plot(density(unlist(gene_matrix2[1,]), na.rm = TRUE), 
     main = paste(dataset_name, "- probes intensities per patient (before preprocess)"), 
     xlim = log2_xlim_before, ylim = log2_ylim_before,
     xlab = "intensity",
     ylab = "density"
    )

for(i in 2:nrow(gene_matrix2)){
  lines(density(unlist(gene_matrix2[i,]), na.rm = TRUE), col = i)
}

# La variabilidad experimental es alta por lo que debemos normalizar
```


```{r}
if (do_norm=="YES"){
  # Aplicar normalizacion por cuantiles
  gene_matrix4aux_t <- normalize.quantiles(
    t(as.matrix(gene_matrix3)), copy=TRUE)
  rownames(gene_matrix4aux_t) <- colnames(gene_matrix3)
  gene_matrix4 <- t(gene_matrix4aux_t)
  
  # Grafico boxplot tras la normalizacion para ver que hemos reducido la variabilidad experimental
  par(mar=c(7,4,2,1))
  boxplot(t(gene_matrix4[1:nmax_boxplot,]), boxwex=0.7, notch=T, 
        main=paste(dataset_name, "- Boxplot quantile distribution (after preprocess)"), 
        xlab = "samples(patients)",
        ylab = "expression value",
        outline=FALSE, las=2)
  
  # Grafico de densidades tras la normalizacion para ver que hemos reducido la variabilidad experimental
  plot(density(unlist(gene_matrix4[1,]), na.rm = TRUE), 
     main = paste(dataset_name, "- probes intensities per patient (after preprocess)"), 
     xlab = "intensity",
     ylab = "density",
     xlim = log2_xlim_after, ylim = log2_ylim_after
     )

for(i in 2:nrow(gene_matrix4)){
  lines(density(unlist(gene_matrix4[i,]), na.rm = TRUE), col = i)
}

} else {
  gene_matrix4 <- gene_matrix3
}

# Almacenar la normalización por cuantiles en un dataset
not_gene_data4 <- not_gene_data3
dataset4 <- cbind(not_gene_data4, 
                  gene_matrix4
            )

# Reordenar columnas
dataset4 <- dataset4 %>% 
      dplyr::select(all_of(not_gene_columns), everything())
```


```{r}
# Almacenar en csv
write_csv(dataset4, 
          paste0(dataset_files_folder_preprocessing,
            dataset_name,"_4_normcuantiles.csv")
          )

write_csv(dataset4[,-which(names(dataset4) %in% not_gene_columns)],
          paste0(dataset_files_folder_preprocessing,
            dataset_name,"_4_normcuantiles_onlygene.csv")
          )

```


```{r}
# Mostrar los resultados

# Previsualizacion de las primeras filas y columnas (4x4) del conjunto de datos tras la normalizacion de cuantiles
print(head(dataset4[,1:4], n=4), digits = 2, right = TRUE, numb = 4)
```



___

# Sumarización


Los conjuntos de datos de microarray en crudo no nos proporcionan información sobre los genes, si no sobre sondas. Cada una de estas sondas asociadas a un gen y hay múltiples sondas asociadas a un mismo gen. 

El proceso mediante el cuál transformamos las sondas a genes (variables de interés) se conoce como \textit{sumarización}.

En ella, resumimos bajo la media las sondas que corresponden a un mismo gen. Al transformar los atributos en genes, tenemos las características tal y como nos interesa estudiarlas y, además, al unificar valores se reduce la dimensión del problema. 

En primer lugar, debemos de obtener una tabla de equivalencias sonda-gen. Esta equivalencia dependerá del tipo de plataforma de microarray utilizada durante el ensayo de laboratorio. Utilizando las herramientas de anotación de Bioconductor construimos una tabla de dos columnas, donde la primera indica la sonda y la segunda el gen asociado y almacenamos dicha tabla en un fichero .txt. 

```{r warning=FALSE, results='hide', message=FALSE}
# Tabla de equivalencias sonda gen para la plataforma de microarray utilizada

# Nombres de las sondas medidas
probes <- colnames(dataset4[,-which(names(dataset4) %in% not_gene_columns)])

# Extraer la notacion gene symbol a partir de las sondas
platform_db <- get(microarray_platform)
gene_symbols <- select(platform_db, keys = probes, columns = "SYMBOL", keytype = "PROBEID")
colnames(gene_symbols) <- c("From", "To")
gene_symbols$To <- sapply(strsplit(gene_symbols$To, "-"), "[", 1)
```

```{r}
# Guardar la equivalencia
write.table(gene_symbols, 
            file = paste0(dataset_files_folder_preprocessing,
              dataset_name,"_table_nomenclature.txt"), 
            sep = "\t", 
            row.names = FALSE) 

# Ver la equivalencia sonda-gene symbol
# Previsualizacion de la tabla de equivalencias sonda-gen
print(tail(gene_symbols,10))
```


Una vez hecho esto bastaría llamar a un script Python que hemos desarrollado, pasándole el fichero fuente de datos, la tabla de equivalencias y el fichero destino. El script resume bajo la media las sondas de un mismo gen, sirviéndose de una clase auxiliar llamada \textit{Gene Nomenclature}. Por último, cabe resaltar que este script está optimizado con \textit{Numba}, para llevar a cabo de forma eficiente la sumarización (debido a la alta dimensionalidad).


```{r,results='hide', warning=FALSE, message=FALSE}
# Llamar al script de Python desde R 
file_source <- paste0(dataset_files_folder_preprocessing,
  dataset_name,"_4_normcuantiles_onlygene.csv"
  )
file_destination <- paste0(dataset_files_folder_preprocessing,
  dataset_name,"_5_sum_onlygene.csv")
file_nomenclature <- paste0(dataset_files_folder_preprocessing,
  dataset_name,"_table_nomenclature.txt")

comando <- paste("python", "../sumarizacion_sondas.py", file_source, file_destination, file_nomenclature)
system(comando)
```



```{r}
# Almacenar los datos en un dataframe
gene_matrix5 <- read_csv(
  paste0(dataset_files_folder_preprocessing, dataset_name,"_5_sum_onlygene.csv"),  
  show_col_types = FALSE)

not_gene_data5 <- not_gene_data4

dataset5 <- cbind(not_gene_data5, 
                  gene_matrix5
            )

# Reordenar columnas
dataset5 <- dataset5 %>% 
      dplyr::select(all_of(not_gene_columns), everything())
```



```{r}
# Mostrar los resultados

cat("Numero de sondas antes de la sumarizacion: ", dim(gene_matrix4)[2], "\n")
cat("Numero de genes tras la sumarizacion: ", dim(gene_matrix5)[2], "\n")

# Previsualizacion del dataset tras la sumarizacion
print(head(dataset5[,1:4], n=4), digits = 2, right = TRUE, numb = 4)
```


```{r}
# Almacenar en csv
write_csv(dataset5, paste0(dataset_files_folder_preprocessing,
  dataset_name,"_5_sum.csv")
  )
```


___

# Análisis diferencial

El análisis de expresión diferencial es un punto clave del preprocesamiento computacional. Consiste en identificar qué genes muestran cambios significativos en sus niveles de expresión bajo diferentes grupos biológicos. Para ello seguimos los siguientes pasos.

Identificación de los grupos de estudio (Tumor:1, Normal:0) y creación de una matriz de diseño asociando cada muestras con su clase.
```{r}
# Matriz de diseño y de contraste

#  Creamos 2 grupos o niveles
groupsfactor <- as.factor(dataset5[,c("group")])
groups <- make.names(c("test","control"))
levels(groupsfactor) <- groups

# Matriz de diseno, introduciendo variables dummy
design_matrix <- model.matrix(~ -1 + groupsfactor)
colnames(design_matrix) <- levels(groupsfactor)

# Previsualizacion de la matriz de diseño
print(head(design_matrix))
```

Ajustamos un modelo lineal y definimos el contraste a plantear: diferencia de expresión entre el grupo 1 y el grupo 0, ya que lo que nos interesa es obtener evidencia estadística de que la diferencia entre los dos grupos es no nula para ciertos genes.

A partir de este contraste, ajustamos el modelo lineal y, mediante el método de bayes empírico verificaremos para qué genes hay evidencia estadística que diferenciación entre los dos grupos.

```{r, results='hide', warning=FALSE, message=FALSE}
# Ajustamos el modelo lineal
fit <- lmFit(t(gene_matrix5), design_matrix)

# Definimos el contraste: diferencia entre grupos
contrast_matrix <- makeContrasts(
  Diff = test - control,
  levels = design_matrix
)
contrast_matrix

# Ajustamos el modelo lineal para el contraste
fit2 <- contrasts.fit(fit, contrast_matrix)

# Aplicamos el metodo de Bayes empirico
fit3 <- eBayes(fit2)
```


Tablas de decisión para identificar genes expresados: up, down or not-significative.

```{r}
# Decidimos que genes estan diferencialmente expresados
dT <- decideTests(fit3, adjust.method="fdr", p.value=0.05, return='integer')

dT_vector <- as.vector(dT)

dT_df <- data.frame(
  diffExp = dT_vector,
  row.names = row.names(dT)
)


# Previsualizacion de cuantos genes se expresan
print(summary(dT))
```


```{r}
# Seleccionamos los genes diferencialmente expresados y filtramos los demas, construimos el dataframe
selected_columns <-  c(rep(TRUE, times=length(not_gene_columns)), ifelse(dT_vector==0, FALSE, TRUE))
    # seleccionar todas las caracteristicas y de los genes los diferencialmente expresados

dataset6 <- dataset5[, selected_columns]
gene_matrix6 <- dataset6[,-which(names(dataset6) %in% not_gene_columns)]
not_gene_data6 <- not_gene_data5

# Mostrar resultados
cat("Numero de genes antes del analisis diferencial: ", dim(gene_matrix5)[2], "\n")
cat("Numero de genes antes del analisis diferencial: ", dim(gene_matrix6)[2], "\n")

# Previsualizacion del dataset tras el analisis diferencial
print(head(dataset6[,1:4], n=4), digits = 2, right = TRUE, numb = 4)
```

```{r,warning=FALSE}
# Almacenamos cada gen junto con informacion sobre su expresion
write_csv(dT_df, file=paste0(dataset_files_folder_preprocessing,
  dataset_name,"_6_diffexp_decission.csv")
  )

write_csv(dataset6, file=paste0(dataset_files_folder_preprocessing,
  dataset_name,"_6_diffexp.csv")
  )
```


```{r, warning=FALSE}
# Graficamos los resultados

# Volcano plot 
colores <- ifelse(dT_vector == 0, "black", ifelse(dT_vector == 1, "red", "blue"))

volcanoplot(fit3, coef=1, 
            col=colores,
            main=paste(dataset_name,"- VolcanoPlot"),
            ph=20, cex = volcano_cex, xlim=volcano_xlim, ylim=volcano_ylim
            )
legend(volcano_legend, pch=20,
       col=c("black","red","blue"),
       legend=c("Not significative", "Upregulated", "Downregulated")
       )

# MD plot
plotMD(fit2, column=1, legend=FALSE,
       status=dT[,1],
       main=paste(dataset_name,"- MDPlot"),
       pch=20, cex=md_cex, xlim=md_xlim, ylim=md_ylim
       )
abline(h=0)
legend(md_legend, pch=20,
       col=c("black","red","blue"),
       legend=c("Not significative", "Upregulated", "Downregulated")
       )
```


___

# Nivel de dificultad del problema

Vamos a proyectar el problema en dos dimensiones para ver como de diferenciadas están las clases utilizando la librería umap.

```{r}
umap_result <- umap(gene_matrix6, n_neighbors = 15, random_state = 42)
group_vector <- as.factor(ifelse(dataset6$group==0, groupv0, groupv1))

umap_df <- data.frame(
  u1 = umap_result$layout[, 1],
  u2 = umap_result$layout[, 2],
  group = as.factor(group_vector)
  )

plot(x=umap_df$u1, y=umap_df$u2,
     col = ifelse(dataset6$group==0, "purple", "orange"),
     pch = 20, cex=umap_cex,
     xlab="u1", ylab="u2", main=paste(dataset_name,"- UMAP")
     )
legend(umap_legend, legend = unique(umap_df$group),
       title = "clases",
       col = c("purple", "orange"),
       pch = 20
       )
```
___
